ACORDAO-COMPLETO-2345650

ACÓRDÃO 2297/2019 ATA 8/2019 - SEGUNDA CÂMARA

VISTO, relatado e discutido o recurso de reconsideração interposto pelo Centro de Cultura Popular Viva Arte contra o Acórdão 9761/2016-TCU-Segunda Câmara, mantido pelo Acórdão 3211/2018-TCU-Segunda Câmara.
ACORDAM os ministros do Tribunal de Contas da União, reunidos em sessão da 2ª Câmara, ante as razões expostas pela relatora, e com fundamento nos arts. 32 e 33 da Lei 8.443/1992, em:
9.1. conhecer do recurso de reconsideração e negar-lhe provimento;
9.2. dar ciência desta deliberação ao recorrente e aos demais destinatários da deliberação original.

Recurso de reconsideração contra deliberação por meio da qual o Tribunal julgou irregulares contas especiais, com condenação em débito.

Segunda Câmara

Ministério do Turismo.

3. Recorrente: Centro de Cultura Popular Viva Arte (CNPJ 00.774.961/0001-53).
3.1. Responsáveis: Centro de Cultura Popular Viva Arte (CNPJ 00.774.961/0001-53) e Maria José Marcos de Lacerda Silva (CPF XXX.654.224-XX).

13.1. Ministros presentes: Augusto Nardes (na Presidência), Raimundo Carreiro e Ana Arraes (Relatora).
13.2. Ministros-Substitutos presentes: Marcos Bemquerer Costa e André Luís de Carvalho.

ACORDAO-COMPLETO-2357155

Acórdão de Relação 4363/2019 - Segunda Câmara

Acórdão de Relação

ACORDAO-COMPLETO-2371642

Acórdão 8714/2019 - Segunda Câmara

ANA ARRAES

ministro-substituto Marcos Bemquerer Costa.

Adoto como relatório a instrução elaborada na Secretaria de Recursos - Serur, que contou com a anuência de diretor daquela unidade técnica e do representante do Ministério Público junto ao Tribunal - MPTCU (peças 122/5) :
"INTRODUÇÃO
	Trata-se de recurso de reconsideração interposto pelo Centro de Cultura Popular Viva Arte (peça 109) contra o Acórdão 9761/2016-TCU-Segunda Câmara, de relatoria do Ministro Marcos Bemquerer Costa, transcrito na íntegra abaixo (peça 28) :
9. Acórdão:
VISTOS, relatados e discutidos estes autos referentes à Tomada de Contas Especial instaurada pelo Ministério do Turismo, em nome da Sra. Maria José Marcos de Lacerda Silva, ex-Presidente do Centro de Cultura Popular Viva Arte - CVIVARTE, em decorrência da não apresentação de documentação comprobatória e complementar à prestação de contas do Convênio 370/2004, celebrado entre a União, por meio do mencionado órgão ministerial, e do aludido Centro, tendo por objeto o apoio ao turismo regional no Estado de Pernambuco, com a implementação de ações do Projeto Olinda Matriz Cultural.
 ACORDAM os Ministros do Tribunal de Contas da União, reunidos em sessão da 2ª Câmara, ante as razões expostas pelo Relator, em:
9.1. com fundamento nos arts. 1º, inciso I, 16, inciso III, alínea c, 19, caput, e 23, inciso III, da Lei 8.443/1992, julgar irregulares as contas da Sra. Maria José Marcos de Lacerda Silva e do Centro de Cultura Popular Viva Arte e condená-los solidariamente ao pagamento da quantia de R$ 90.000,00 (noventa mil reais) , atualizada monetariamente e acrescida dos juros de mora, calculados a partir de 17/02/2005 até a data da efetiva quitação, fixando-lhes o prazo de 15 (quinze) dias, a contar do recebimento da notificação, para que comprovem, perante o Tribunal (art. 214, inciso III, alínea a, do Regimento Interno/TCU) , o recolhimento da dívida ao Tesouro Nacional, nos termos da legislação em vigor;
9.2. autorizar, caso requerido, nos termos do art. 26 da Lei 8.443/1992, o parcelamento da dívida em até 36 (trinta e seis) parcelas mensais e sucessivas, esclarecendo aos responsáveis que a falta de pagamento de qualquer parcela importará no vencimento antecipado do saldo devedor (art. 217, § 2º, inciso II, do RI/TCU) , sem prejuízo das demais medidas legais;
9.3. autorizar, desde logo, a cobrança judicial da dívida a que se refere o subitem 9.1 retro, caso não atendidas as notificações, nos termos do art. 28, inciso II, da Lei 8.443/1992;
9.4. remeter cópia deste Acórdão, acompanhado do Relatório e da Proposta de Deliberação que o sustentam, à Procuradoria da República no Estado de Pernambuco, com fundamento no § 3º do art. 16 da Lei 8.443/1992.
HISTÓRICO 	
2.	Esta TCE foi instaurada pelo Ministério do Turismo, em desfavor de Maria José Marcos de Lacerda Silva, ex-Presidente do Centro de Cultura Popular Viva Arte - CVivarte, em decorrência da não apresentação de documentação comprobatória e complementar referente à prestação de contas do Convênio 370/2004-Siafi 521738, que tinha por objeto apoiar o turismo regional no Estado de Pernambuco, com a implementação de ações do Projeto Olinda Matriz Cultural (peça 1, p. 59-67 e 101/117) .
3.	A Secex/BA promoveu a citação solidária de Maria José Marcos de Lacerda Silva e do CVivarte (peças 7, 9 e 22) mas, somente o último apresentou sua defesa, por meio de seu atual presidente, Rinaldo Antônio da Silva (peça 23) , remanescendo a revelia da primeira, situação que autorizou o prosseguimento do feito, a teor da disposição do art. 12, § 3º, da Lei 8.443/1992.
4.	Os pareceres da unidade instrutiva, do Ministério Público/TCU e do Relator original concluíram que os elementos dos autos foram incapazes de demonstrar o correto emprego dos recursos públicos no âmbito do convênio (peças 24, 27 e 29) .
5.	Assim, o Tribunal julgou irregulares as contas de Maria José Marcos de Lacerda Silva e do Centro de Cultura Viva Arte, condenando-os solidariamente ao pagamento do débito de R$ 90.000,00, sem aplicação de multa, ante a prescrição da pretensão punitiva do Tribunal, nos termos do Acórdão 9761/2016-TCU-Segunda Câmara (peça 28) . 
6.	Os embargos declaratórios do Centro de Cultura Popular Viva Arte (peça 78) foram rejeitados pelo Tribunal, no Acórdão 3211/2018-TCU-Segunda Câmara (peça 100) .
7.	Passa-se ao exame do recurso de reconsideração.
EXAME DE ADMISSIBILIDADE
8.	A Ministra Ana Arraes admitiu o recurso de reconsideração, suspendendo os efeitos dos itens 9.1 e 9.3 do Acórdão 9761/2016-TCU-Segunda Câmara (peça 115) .
EXAME DE MÉRITO
9. 	Delimitação. Constitui objeto desta análise definir se:
	(a) houve prejuízo ao contraditório e à defesa do responsável; 
	(b) houve comprovação da regular execução físico-financeira dos recursos do convênio.
Do alegado prejuízo ao contraditório e à defesa do recorrente (peça 109, p. 12-16) 
10.	O Centro de Cultura Popular Viva Arte afirma que o Ministério do Turismo deixou de instaurar tempestivamente a tomada de contas especial (em afronta aos arts. 28, §5º e 31, §2º-A da IN/STN n° 1/1997) , prejudicando a defesa e o contraditório do recorrente (peça 109, p. 14-15) .
11.	Sustenta que o Ministério do Turismo não se pronunciou sobre a aprovação ou não da prestação de contas apresentada no prazo de 60 dias, a partir da data do recebimento da prestação de contas final, contrariando o art. 31, caput da IN/STN n° 1/1997 (peça 109, p. 14 e 16-17) .
12.	Alega que o convênio firmado em 28/12/2004, ao arrepio da legislação que lhe regeu, foi analisado pelo MTur em 2009, quando a convenente se encontrava desativada (peça 109, p. 15-16) .
13.	Aponta o prazo de 5 anos para a guarda de documentos, a partir da aprovação da prestação de contas do concedente, definido na cláusula nona do ajuste (peça 109, p. 13-14) . 
14.	Assevera que a citação do Tribunal ocorreu em 14/09/2015, ou seja, onze anos após a celebração do convênio, em afronta ao devido processo legal e ao entendimento firmado pela 6ª Turma do Tribunal Regional Federal da 1ª Região (peça 109, p. 16) . 
15.	Informa que a 6ª Turma do Tribunal Regional Federal da 1ª Região, no processo n° 0025566-53.2009.4.01.3400 (julgado em 25/01/2013) , entendeu razoável o prazo de dez anos para a guarda de documentos da prestação de contas de convênio, fixado no art. 3°, §3 da Portaria Interministerial nº  127/2008 (peça 109, p. 12-13) .
Análise
16.	Seguem os elementos de prova necessários ao exame:
	Descrição
	Data
	Localização nos autos

	Plano de Trabalho
	23/12/2004
	Peça 1, p. 59-67

	Termo do Convênio nº 370/2004
	28/12/2004
	Peça 1, p. 101-117

	Ordem bancária de R$ 90.000,00
	16/02/2005
	Peça 1, p. 123 

	Término da vigência do convênio
	28/02/2005
	Peça 1, p. 105

	Prorrogação do prazo de vigência do convênio
	26/04/2005
	Peça 1, p. 7

	Prestação de contas 
	10/08/2005
	Peça 1, p. 135-155

	Nota técnica nº 122/2007 
	03/04/2007
	Peça 1, p. 173-185

	Notificação do responsável sobre o teor da NT nº 122/2007 
	19/04/2007
	Peça 1, p. 169-171 e 189

	Notificação do responsável sobre o teor da NT nº 122/2007 
	12/09/2007
	Peça 1, p. 191-195 e 199

	Ordem para instauração de TCE 
	02/02/2009
	Peça 1, p. 9

	Relatório de TCE nº 087
	06/10/2009
	Peça 1, p. 227-233

	Nota técnica de reanálise nº 153/2013 
	15/02/2013
	Peça 1, p. 255-261

	Nota técnica de reanálise nº 88/2013 
	26/02/2013
	Peça 1, p. 249-253

	Tentativas frustradas de notificação do responsável 
	-
	Peça 1, p. 241-247 e 269-275

	Notificação por edital do responsável
	11/11/2013
	Peça 1, p. 277

	Relatório complementar de TCE nº 087/2014
	24/02/2014
	Peça 1, p. 287-293

	Citação do responsável
	01/10/2015
	Peças 7 e 9

	Alegações de defesa do responsável
	18/01/2016
	Peça 23

	Acórdão 9761/2016-TCU-Segunda Câmara
	29/08/2016
	Peça 28

17.	A vigência do convênio se encerrou em 26/4/2005 (peça 1, p. 7) . A prestação de contas foi apresentada em 10/8/2005 (peça 1, p. 135-155) .
18.	O Ministério do Turismo não instaurou a imediata tomada de contas especial, apesar do atraso de pouco mais de um mês da apresentação da prestação de contas, contrariando os arts. 28, §5º e 31, §2º-A da IN/STN 01/1997. Tal fato, em si, não gerou qualquer prejuízo à defesa do recorrente. 
19.	O art. 31, §2º-A da IN/STN 01/1997 destina-se à autoridade administrativa competente para abertura do processo de contas especial e visa afastar-lhe a possibilidade de responsabilização solidária pelo débito, caso deixe de proceder à instauração. O intuito do referido dispositivo não é conferir um direito ao responsável pelo dano, mas, sim, delinear a atuação da Administração Pública, minimizando-se o risco de ineficácia em razão da utilização intempestiva do instrumento da tomada de contas especial.
20.	Em 3/4/2007, o Ministério do Turismo emitiu a Nota Técnica de Análise nº  122/2007 e condicionou a aprovação das contas à apresentação de documentos complementares, necessários para demonstrar a execução físico-financeira do objeto ajustado (peça 1, p. 173-185) . 
21.	A extemporaneidade da análise das contas acima não ofendeu o direito de defesa do recorrente, que foi notificado sobre o teor da Nota Técnica nº  122/2007 em duas oportunidades: 19/4/2007 e 12/09/2007 (cartas registradas à peça 1, p. 169-171 e 189; e peça 1, p. 191-195 e 199) . Ou seja, o Centro de Cultura Popular Viva Arte teve ciência das pendências verificadas na prestação de contas dois anos após o seu recebimento, ocorrido em 10/8/2005 (peça 1, p. 135) .
22.	Registra-se que o CVivarte tinha o dever de guardar os documentos pelo prazo de 5 anos, contados da aprovação da prestação de contas por parte do órgão concedente, nos termos do art. 30, §1º da IN/STN 01/1997 e da cláusula décima do termo de convênio, peça 1, p. 113. Ou seja, o MTur exigiu os documentos hábeis a comprovar a execução física-financeira dentro do prazo legal.
23.	Apesar das notificações, o Centro de Cultura Popular Viva Arte permaneceu silente nos autos. Nesse momento, importa destacar que não houve por parte do recorrente qualquer justificativa para a ausência de resposta à época das notificações.
24.	Ao contrário do que alega recorrente, a análise das contas se deu em 3/4/2007 (Nota Técnica nº  122/2007, peça 1, p. 173-185) e não apenas em 2009, período o qual o recorrente alega que se encontrava desativado.    
25.	A tomada de contas especial foi instaurada em 2/2/2009 e o relatório elaborado em 6/10/2009 (peça 1, p. 9 e 227-233) . 
26.	Em 22/11/2011, a Controladoria-Geral da União decidiu restituir os autos ao Ministério do Turismo para novos esclarecimentos (peça 1, p. 237-240) .
27.	A Coordenação-Geral de Monitoramento, Fiscalização e Avaliação de Convênio reprovou, por meio da Nota Técnica de Reanálise 153, de 15/2/2013, a execução física do ajuste (peça 1, p. 259) , enquanto que a Coordenação de Prestação de Contas, por meio da Nota Técnica de Reanálise nº 88, de 24/6/2013, ratificou a inexecução física e concluiu pela reprovação da prestação de Contas (peça 1, p. 251) .
28.	Diante da reanálise da prestação de contas e das frustradas tentativas de notificação do recorrente e de seu representante por carta registrada (peça 1, p. 241-247 e 269-275) , o Ministério do Turismo convocou a representante da entidade por edital no dia 11/11/2013 (peça 1, p. 277) .
29.	O Relatório complementar de TCE nº 087/2014 e o Relatório de Auditoria 425/2014 da CGU concluíram pelo dano ao erário no valor de R$ 90.000,00 (peça 1, p. 287-293 e 308-313) .
30.	Em 1/10/2015, o Tribunal citou o Centro de Cultura Popular Viva Arte solidariamente com sua ex-presidente, em face da 'ausência de comprovação da efetiva realização do objeto pactuado no termo do Convênio nº 370/2004, qual seja, a realização do evento 'Olinda Matriz Cultural'' (peça 7) .
31.	A alegação de que a citação, ocorrida onze anos após a celebração do convênio, teria afrontado o devido processo legal não merece acolhimento. 
32.	Isto porque o responsável comprovadamente teve ciência das irregularidades a ele imputadas antes do prazo de dez anos até a sua citação, ou seja, durante os procedimentos de exame das contas por parte do concedente (19/4/2007 e 12/09/2007) e no curso da fase interna da tomada de contas especial (11/11/2013) , não se configurando prejuízo à defesa em decorrência do transcurso daquele prazo (Acórdão 1304/2018-TCU-Primeira Câmara, Bruno Dantas, e 1772/2017-TCU-Plenário, Augusto Sherman) .
33.	Ademais, o prejuízo à ampla defesa e ao contraditório decorrente da citação tardia não foi efetivamente demonstrado pelo responsável com a indicação do obstáculo ou dificuldade concreta que implicou em prejuízo à defesa, não sendo suficiente a mera alegação (Acórdão 443/2018-TCU-Plenário, José Múcio Monteiro e 1304/2018-TCU-1ª Câmara, Bruno Dantas) . 	 
34.	Alegar o prazo máximo de dez anos para a guarda de documentos da prestação de contas de convênio (entendimento firmado pela 6ª Turma do TRF-1) não socorre ao recorrente, que foi notificado acerca das pendências verificadas na prestação de contas dois anos após o seu recebimento.
35.	Desse modo, propõe-se o não acolhimento da preliminar.
Da análise da execução físico-financeira dos recursos do convênio (peça 109, p. 4-11 e 17) 
Argumentos
36.	O recorrente alega que o extrato bancário, que demonstrou a transferência de R$ 100.000,00 à empresa contratada (peça 23, p. 3) , supre a ausência de documentação indicada na instrução de peça 24, peça 1-2, alíneas: 'g', 'h', 'i' e 'j' e na Nota Técnica de Análise nº 122/2007, peça 1, p. 173-185 (peça 109, p. 4-5) .
37.	Afirma que a falta de fiscalização pelo concedente da execução do objeto do convênio (prerrogativa prevista na cláusula oitava do convênio) , impede que se aponte, a posteriori, a incapacidade da convenente (recorrente) de comprovar as despesas realizadas (peça 109, p. 5) .
38.	Sustenta que não há amparo na cláusula nona do Termo de Convênio nº 370/2004 (prestação de contas) ou na IN/STN nº 01/1997 para a exigência dos seguintes documentos: ' (a) cópia do anúncio do evento em CD/MP3, junto com o pedido de inserção (assinado pelas partes) com a programação prevista e o mapa de irradiação; (b) fotografias de cada peça de banner afixada ou entregue no evento; (c)  filmagem e fotografia nas quais apareçam o nome do evento e a logomarca do Ministério; (d)  declaração da autoridade local, que não seja o próprio Convenente atestando a realização do evento; (e) exemplar do material promocional confeccionado' (peça 109, p. 6-9) .
39.	Assevera que tais documentos não podem ser exigidos do recorrente, a partir da promulgação da Lei n° 13.655, de 25 de abril de 2018, que trouxe nova orientação sobre norma de conteúdo vigente à época da celebração do convênio - IN/STN nº  01/1997 (princípio da segurança jurídica) . Complementa que tal exigência passou a ser obrigatória a partir da Instrução Normativa nº  07/2007 (publicada em 21/11/2007) e da Portaria Interministerial nº 127/2008 (peça 109, p. 9-11) .
40.	Afirma que entendeu que sua prestação de contas havia sido aprovada ainda que por omissão do Ministério do Turismo (peça 109, p. 17) .
Análise
41.	Sabe-se que a comprovação da boa e regular aplicação de recursos públicos transferidos mediante convênio e outros instrumentos congêneres evidencia-se mediante a execução física e a execução financeira da avença, acompanhada do nexo de causalidade entre uma e outra.
42.	O cerne da questão a ser analisada é verificar se há provas inequívocas de que houve a regular execução físico-financeira do objeto do Convênio 370/2004.
43.	Segundo o plano de trabalho do convênio, a infraestrutura do Projeto Olinda Matriz Cultural deveria conter bens/equipamentos (peça 1, p. 61) :
- Serão montados stands no Sítio Histórico de Olinda, com exposições de fotografias do carnaval olindense, apresentações de teatro de bonecos, artes plásticas e apresentações musicais em seu interior entorno. Serão em nº de dois, instalados estrategicamente nos polos Carmo e Varadouro.
- Os stands serão formados por painéis de TS branco brilhante, estruturados em perfis de alumínio anodizido, com piso acarpetado, eletricidade, iluminação, testeira, bancadas e prateleiras tamanho: 4 x10 m.
- A sonorização e iluminação será feita com equipamento profissional, composto por mesa de 24 canais, sistema de PA com 03 linhas de grave e amplificadores.
- O equipamento de iluminação será adequado ao ambiente, com tecnologia digital. Serão 32 lâmpadas PAR (1.000 W cada) , com foco high-tech e moving lights, mesa de iluminacão digital.
-  Computadores com equipamento multimídia e acesso rápido à internet.
- Painéis para aposição de fotos e artes plásticas.
44.	Seguem as especificações dos serviços do cronograma de execução (peça 1, p. 63) :
	Etapa
	Especificação
	Quantidade
	Valor total (R$) 

	1.1 Infraestrutura
	Locação e montagem de stand
	02 diárias
	24.000,00

		Sonorização (locação) 
	02 diárias
	6.000,00

		Iluminação (locação) 
	02 diárias
	6.000,00

		Montagem de tablado
	02 diárias
	7.000,00

		Locação de computadores
	06 diárias
	2.400,00

		Transporte equipe de produção
	03 diárias
	1.200,00

		Locação de cabines sanitárias
	20 unidades
	1.600,00

		Cenografia 
	01 serviço
	4.350,00

	1.2 Divulgação
	Banners
	10 unidades
	1.150,00

		Folders
	10.000 unidades
	2.700,00

		Camisas
	300 unidades
	3.600,00

		Carro de som 
	100 horas
	4.000,00

		Rádio local 
	200 chamadas
	5.000,00

		Criação de projeto gráfico
	01 serviço
	2.500,00

	1.3 Equipe
	Apresentador
	01 profissional 
	3.000,00

		Coordenador
	01 profissional
	5.000,00

		Produtor executivo
	01 profissional
	4.000,00

		Seguranças
	30 profissionais
	4.500,00

		Assistente de produção
	02 profissionais
	2.000,00

	Total
	90.000,00

45.	Constam dos autos os seguintes documentos: relatório de execução físico-financeira, relação de bens ('nada a registrar') , relatório de cumprimento do objeto, relatório de execução da receita e despesa, termo de inexigibilidade de licitação, extrato bancário da conta específica, justificativa de pagamento da contrapartida e nota fiscal nº 544 (peça 1, p. 137-155 e peça 23, p. 3) .
46.	Os documentos apresentados na prestação de contas são incapazes de demonstrar a execução física do objeto ajustado, pois falta elementos de prova da montagem, sonorização, iluminação e equipagem (computadores) dos dois stands previstos para os polos de Carmo e Varadouro no sítio histórico de Olinda/PE no período de 28/12/2004 a 28/02/2005; falta de comprovação da montagem e uso das 20 cabines sanitárias e da divulgação prevista (10 banners, 10.000 folders, 300 camisas, carro de som e chamadas em rádio local) e não há documentos probatórios dos serviços prestados pelo apresentador, coordenador, produtor executivo, seguranças e assistente de produção. 
47.	Rememora-se que a Nota Técnica nº 122/2007 condicionou a aprovação das contas à apresentação de provas da execução física do ajuste, mencionando documentos como cópia de anúncio de rádio e de material promocional, fotografia dos eventos e de banners, declarações de autoridades locais e outros.   
48.	Não socorre à defesa a mera alegação de que os documentos exigidos pelo concedente carece de amparo no termo do convênio ou na IN/STN 01/1997. Cabe ao responsável comprovar a boa e regular aplicação dos recursos repassados pela União, seja na forma mencionada pela Nota Técnica nº  122/2007 ou por quaisquer outros documentos, desde que capazes de demonstrar a escorreita execução físico-financeira dos recursos recebidos, o que não ocorreu nestes autos.  
49. 	A ausência da relação de pagamentos, do contrato firmado com a empresa Cia de Eventos (CNPJ 12.853.719/0001-54, vide nota fiscal nº 544, peça 1, p. 155) , da cópia dos cheques nº 850003 e 850015 (R$ 4.500,00 e R$ 85.158,00, vide extrato bancário, peça 23, p. 3) e dos recibos de pagamento impedem a demonstração da regular execução financeira e de seu nexo de causalidade com os recursos federais repassados.
50.	Não há comprovação da utilização da contrapartida, destacando-se que seu valor não fora depositado na conta específica do convênio (peça 1, p. 149-153 e peça 23, p. 3) .
51.	Outra irregularidade verificada (e não justificada) foi a emissão da nota fiscal nº 544 em 1/8/2005 (peça 1, p. 155) para o evento que seria realizado (fato não comprovado) no período de 28/12/2004 até 28/2/2005, ou seja, mais de 5 (cinco) meses da pretensa execução do objeto e fora da vigência do convênio.  Ademais, ressalta-se que os supramencionados cheques foram compensados em 18/2/2005; ou seja, bem antes da emissão da referida nota fiscal.    	
52.	A prestação de contas sem os elementos essenciais à demonstração da regularidade na aplicação dos recursos federais significa não somente o descumprimento da Constituição e da legislação em vigor, mas a violação da transparência na prática dos atos de gestão; a falta de comprovação da lisura no trato com a coisa pública; e a possibilidade sempre presente de que a totalidade dos recursos públicos federais, transferida ao convenente, tenha sido integralmente desviada.
53.	Incumbe ao convenente (pessoa jurídica de direito privado e responsável solidária com seu administrador) o dever constitucional de prestar contas, comprovando a regularidade da realização da despesa pública, a teor do Acórdão 2763/2011-TCU-Plenário, Augusto Sherman (incidente de uniformização de jurisprudência) . Não fazê-lo caracteriza expressa violação ao art. 70, parágrafo único, e 71, inciso II, da Constituição Federal; e ao art. 93, do Decreto-lei 200/1967.
54.	Além do dever legal e constitucional de prestar contas do bom e regular emprego dos recursos públicos recebidos, deve o convenente fazê-lo demonstrando o nexo entre o desembolso dos referidos recursos e os comprovantes de despesas realizadas com vistas à consecução do objeto acordado. Assim, é imperioso que, com os documentos apresentados para comprovar o bom emprego dos valores públicos, seja possível verificar que eles foram efetivamente utilizados no objeto pactuado, de acordo com os normativos legais e regulamentares vigentes. 
55.	Segue o entendimento do Tribunal sobre o tema, extraído da jurisprudência selecionada:
Para comprovar a boa e regular aplicação de recursos públicos transferidos por força de convênios celebrados com a União, não basta a simples apresentação da prestação de contas do ajuste. É imprescindível que o responsável evidencie, por meio de documentos idôneos, que o objeto do convênio foi efetivamente executado com os valores recebidos. Tal evidenciação só se dá mediante inequívoca comprovação da existência de nexo de causalidade entre a fonte de receita e os gastos para consecução do objeto do ajuste. Assim, é imperioso que, com os documentos apresentados com vistas a comprovar o bom emprego dos valores públicos, seja possível constatar que eles foram efetivamente utilizados no objeto pactuado, de acordo com os normativos legais e regulamentares vigentes. Acórdão 6098/2017-TCU-Primeira Câmara, Benjamin Zymler.
É inerente ao regime de prestação de contas previsto no art. 70, parágrafo único, da Constituição Federal o dever de o responsável pelo convênio demonstrar o nexo causal entre os recursos por ele geridos e os documentos de despesas referentes à execução, tais como notas de empenho, ordens bancárias, cheques, recibos ou notas fiscais e extratos bancários, a confirmar o custeio, com recursos da União, dos bens produzidos e dos serviços realizados no ajuste. Acórdão 9544/2017-TCU-Segunda Câmara, Augusto Nardes.
Para a comprovação da regular aplicação dos recursos recebidos mediante convênio ou contrato de repasse, não basta a demonstração de que o objeto pactuado foi executado, mas que foi realizado com os recursos repassados para esse fim. Acórdão 9580/2015-TCU-Segunda Câmara, Vital do Rêgo.
A mera execução física do objeto ou de parte dele não comprova o regular emprego dos recursos de convênio firmado com a União. É necessário que o responsável demonstre o nexo causal entre os recursos por ele geridos e os documentos de despesas referentes à execução, como notas de empenho, ordens bancárias, cheques, recibos ou notas fiscais e extratos bancários, com vistas a confirmar a utilização dos recursos da União no ajuste. Acórdão 5170/2015-TCU-Primeira Câmara, Walton Alencar.
A prestação de contas deve demonstrar não só a execução do objeto pactuado no convênio, mas também o nexo de causalidade, por meio do vínculo estrito entre os recursos federais repassados e as despesas incorridas para a consecução do objeto conveniado, sem o que não há comprovação da boa e regular aplicação dos recursos públicos. Acórdão 997/2015-TCU-Plenário, Benjamin Zymler.
56.	Alegar a deficiente fiscalização do Ministério do Turismo na execução do objeto do convênio não tem o condão de afastar o dever constitucional do convenente de comprovar a regular aplicação dos recursos federais.
57.	Entender que a prestação de contas do convenente havia sido aprovada (ainda que por omissão do Ministério do Turismo) não encontra respaldo lógico ou legal. Primeiro, porque o recorrente foi notificado pelo Mtur acerca das pendências constatadas na prestação de contas. Segundo, porque não há previsão legal para a alegada aprovação tácita das contas por omissão. 
58.	Desse modo, não há como acolher as razões apresentadas.
CONCLUSÃO
59.	O alegado prejuízo à ampla defesa e ao contraditório decorrente da citação tardia não foi efetivamente demonstrado pelo responsável com a indicação do obstáculo ou dificuldade concreta que implicou em prejuízo à defesa, não sendo suficiente a mera alegação.
60.	Os documentos apresentados nos autos são incapazes de demonstrar a execução física do objeto do Convênio 370/2004 (Siafi 521738) , a execução financeira da avença e o nexo de causalidade entre uma e outra. 
PROPOSTA DE ENCAMINHAMENTO
61.	Ante o exposto, submete-se à consideração superior a análise do recurso de reconsideração apresentado pelo Centro de Cultura Popular Viva Arte contra o Acórdão 9761/2016-TCU-Segunda Câmara, propondose, com fundamento no artigo 33, da Lei 8.443/1992:
	a) conhecê-lo e, no mérito, negar-lhe provimento; e
	b) dar ciência às partes, à Procuradoria da República no Estado de Pernambuco, aos órgãos/entidades interessados, bem como aos demais cientificados do acórdão recorrido."
	É o relatório.

Thales Etelvan Cabral Oliveira (OAB/PE 28.497) representando Rinaldo Antonio da Silva; Maria das Dores Vaz de O. Fernandes (OAB/PE 11.770) e outro representando o Centro de Cultura Popular Viva Arte.

Subprocurador-geral Lucas Rocha Furtado.

RECURSO DE RECONSIDERAÇÃO EM TOMADA DE CONTAS ESPECIAL JULGADA IRREGULAR, COM CONDENAÇÃO EM DÉBITO. INSUFICIÊNCIA DAS ALEGAÇÕES RECURSAIS PARA DEMONSTRAR A CORRETA UTILIZAÇÃO DOS VALORES REPASSADOS MEDIANTE CONVÊNIO E PARA DESCARACTERIZAR A RESPONSABILIDADE DO RECORRENTE. CONHECIMENTO E NEGATIVA DE PROVIMENTO.

TOMADA DE CONTAS ESPECIAL (TCE)

Secretaria de Recursos - Serur.

Atendidos os requisitos de admissibilidade, cabe ratificar o conhecimento do recurso de reconsideração interposto pelo Centro de Cultura Popular Viva Arte - CVivarte contra o Acórdão 9761/2016-TCU-Segunda Câmara, o qual foi mantido após rejeição de embargos de declaração pelo Acórdão 3211/2018-TCU-Segunda Câmara (ambos da relatoria do ministro-substituto Marcos Bemquerer Costa) .
2.	Por meio do acórdão original, este Tribunal julgou irregulares as contas especiais do recorrente e de sua ex-presidente Maria José Marcos de Lacerda Silva, com condenação solidária ao pagamento do débito decorrente da não apresentação de documentos comprobatórios da realização do objeto do Convênio 370/2004, celebrado com a União, por intermédio do Ministério do Turismo, para realizar o Projeto "Olinda Matriz Cultural", no período de 28/12/2004 a 28/2/2005, no valor total de R$ 100.000,00, incluídos R$ 10.000,00 de contrapartida.
3.	O recorrente argumentou, em suma, que:
	a) a demora na instauração da tomada de contas especial e na análise da prestação de contas pelo concedente e o fato de a citação do Tribunal somente ter ocorrido em 2015 prejudicariam o exercício do direito à ampla defesa e ao contraditório e afrontariam o devido processo legal;
	b) o extrato bancário, que demonstrou a transferência de R$ 100.000,00 à empresa contratada, supriria a ausência de parte da documentação indicada como faltante na prestação de contas e a exigência dos demais documentos não estaria prevista no instrumento firmado e não encontraria respaldo nas normas então vigentes.
4.	A Secretaria de Recursos - Serur refutou a argumentação e, com a concordância do Ministério Público junto ao Tribunal - MPTCU, propôs a negativa de provimento ao recurso.
5.	De fato, conforme demonstrou a unidade técnica, o não atendimento dos prazos fixados para instauração da TCE e para análise da prestação de contas e o fato de a citação ter ocorrido em 2015 não prejudicaram o direito de defesa do recorrente, principalmente porque as pendências verificadas na prestação de contas foram constatadas e cientificadas, por duas vezes, à convenente em 2017.
6.	Nesse ponto, ressalto que os expedientes com cobranças para regularização das pendências foram recebidos no endereço do CVivarte, consoante mostram os documentos à peça 1, p. 101, 189 e 199, porém o convenente optou, à época, por permanecer silente.
7.	Além disso, vale notar que, no momento do recebimento das correspondências, a entidade não se encontrava desativada e estava em pleno vigor o prazo de cinco anos exigido para a guarda dos documentos relativos à execução do ajuste, nos termos das normas então vigentes (art. 30, §1º, da Instrução Normativa/STN 01/1997 e cláusula décima do termo de convênio - peça 1, p. 113, e p. 109, p. 34) .
8.	No mais, tem-se que a irregularidade das contas não decorreu apenas da falta dos documentos mencionados no recurso como não exigíveis à época (anúncio do evento, fotografias, filmagem, declaração de autoridade e exemplar de material promocional) .
9.	A citação decorreu da "ausência de comprovação da efetiva realização do objeto pactuado" (peça 7) . E, conforme destacado no voto condutor do acórdão condenatório, pesou na condenação a inexistência de demonstração do nexo causal entre os recursos federais repassados e a despesa lançada na única nota fiscal apresentada, que foi emitida após o término da vigência do convênio e após o encerramento do prazo para a prestação de contas, sem descrever os serviços realizados (peça 29) .
10.	Aliás, como consta da instrução transcrita no relatório precedente, os dois cheques emitidos foram compensados em 18/2/2005 (peça 23, p. 3) , bem antes da emissão daquela nota fiscal, em 1º/8/2005 (peça 1, p. 155) . Isso corrobora o apontamento do relator original a respeito da falta de credibilidade do referido documento.
11.	Ademais, é oportuno levar em conta que a constatação de emissão da nota fiscal após a vigência do convênio foi indicada desde a primeira análise da prestação de contas pelo órgão repassador, que resultou na solicitação inicial de regularização das pendências (peça 1, p. 183) .
12.	Assim, e considerando que não foi apresentada no recurso qualquer outra evidência para comprovar a efetiva realização do objeto do ajuste e descaracterizar a responsabilidade da convenente, acolho os fundamentos da instrução como razões de decidir e concluo pela negativa de provimento ao apelo.
	Ante o exposto, voto por que o Colegiado aprove a minuta de acórdão que submeto a sua deliberação.	
TCU, Sala das Sessões Ministro Luciano Brandão Alves de Souza, em 26 de março de 2019.
ANA ARRAES 
Relatora